臺灣高等法院刑事判決
108年度上訴字第2481號
上  訴  人  
即  被  告  楊燕昌  


選任辯護人  陳隆律師                                  
上列上訴人因偽造文書等案件，不服臺灣士林地方法院106年度
訴緝字第31號，中華民國108年5月29日第一審判決（起訴案號：
臺灣士林地方檢察署104年度偵字第8044號），提起上訴，本院
判決如下：
    主  文
原判決撤銷。
楊燕昌無罪。
    理  由
一、公訴意旨略以：被告楊燕昌、曾聖傑、雷緯新（曾聖傑、雷
    緯新2人業經原審判決有罪確定）三人共同意圖為自己不法
    之所有，加入某年籍不詳之人組織之詐騙集團，並由楊燕昌
    指揮曾聖傑、雷緯新二人擔任向被害人取款之車手工作；嗣
    該詐騙集團某成員，於民國102年4月11日12時許，先冒用中
    華電信公司客服人員身分，以電話向邱燕君詐稱其遭冒名申
    辦門號，再先後偽稱係臺北市政府警察局、金管局之承辦人
    ，訛稱其涉及洗錢將被移送至地檢署，帳戶亦會遭凍結，需
    配合將存款提出監管云云；致使邱燕君因而陷於錯誤，於同
    日至台北富邦銀行瑞光分行、土地銀行西湖分行分別提領新
    臺幣（下同）20萬元、50萬元；此時楊燕昌即指示曾聖傑、
    雷緯新及姓名年籍不詳綽號「阿達」之男子，至邱燕君位於
    臺北市○○區○○○○街000巷00弄0號2樓之6住處附近待命取款，
    雷緯新並先至該處附近之便利商店傳真機設備收取由詐騙集
    團其他成員偽造之公文書；而邱燕君於領款後，即依該詐騙
    集團成員之電話指示，於前開住處內將70萬元交予冒充為檢
    察官之雷緯新，雷緯新並交付前開偽造之公文書以取信於邱
    燕君，曾聖傑則在附近車上把風。邱燕君於交付款項後，始
    察覺有異而報警偵辦，經警於邱燕君住處椅背上採得指紋一
    枚，鑑定後認與雷緯新之左中指指紋相符，始循線查悉上情
    ，因認被告楊燕昌所為係犯修正前刑法第339條第1項之詐欺
    取財、刑法第216條、第211條之行使偽造公文書及同法第15
    8條第1項之冒充公務員行使職權等罪嫌。
二、按犯罪事實應依證據認定之，無證據不得認定犯罪事實；不
    能證明被告犯罪者，應諭知無罪之判決，刑事訴訟法第154
    條第2項、第301條第1項分別定有明文。又刑事訴訟法第161
    條已於91年2月8日修正公布，其第1項規定：檢察官就被告
    犯罪事實應負舉證責任，並指出證明之方法，因此檢察官對
    於起訴之犯罪事實，應負提出證據及說服之實質舉證責任，
    倘所提出之證據不足為被告有罪之積極證明，或其指出證明
    之方法，無從說服法院以形成被告有罪之心證，基於無罪推
    定之原則，自應為被告無罪判決之諭知（最高法院92年度台
    上字第128號判決意旨可資參照）。又被告或共犯之自白，
    不得作為有罪判決之唯一證據，仍應調查其他必要之證據，
    以察其是否與事實相符，刑事訴訟法第一百五十六條第二項
    定有明文。其立法目的乃欲以補強證據擔保自白之真實性；
    亦即以補強證據之存在，藉之限制自白在證據上之價值。而
    所謂補強證據，則指除該自白本身外，其他足資以證明自白
    之犯罪事實確具有相當程度真實性之證據而言。雖其所補強
    者，非以事實之全部為必要，但亦須因補強證據與自白之相
    互利用，而足使犯罪事實獲得確信者，始足當之。又刑事審
    判上之共同被告，係為訴訟經濟等原因，由檢察官或自訴人
    合併或追加起訴，或由法院合併審判所形成，其間各別被告
    及犯罪事實仍獨立存在。若共同被告具有共犯關係者，雖其
    證據資料大體上具有共通性，共犯所為不利於己之陳述，固
    得採為其他共犯犯罪之證據，然為保障其他共犯之利益，該
    共犯所為不利於己之陳述，除須無瑕疵可指外，且仍應調查
    其他必要之證據，以察其是否與事實相符，不得專憑該項陳
    述作為其他共犯犯罪事實之認定，即尚須以補強證據予以佐
    證，不可籠統為同一之觀察；兩名以上共犯之自白，除非係
    對向犯之雙方所為之自白，因已合致犯罪構成要件之事實而
    各自成立犯罪外，倘為任意共犯、聚合犯，或對向犯之一方
    共同正犯之自白，不問是否屬於同一程序，縱所自白內容一
    致，因仍屬自白之範疇，究非自白以外之其他必要證據。故
    此所謂其他必要證據，應求諸於該等共犯自白以外，實際存
    在之有關被告與犯罪者間相關聯之一切證據；必其中一共犯
    之自白先有補強證據，而後始得以該自白為其他共犯自白之
    補強證據，殊不能逕以共犯兩者之自白相互間作為證明其中
    一共犯所自白犯罪事實之補強證據（最高法院100年度台上
    字第6592號判決意旨參照）。
三、公訴人認被告楊燕昌涉犯上開罪嫌，無非係以證人即同案被
    告曾聖傑、雷緯新於警詢及偵查中之證述、告訴人邱燕君於
    警詢時之證述、告訴人所使用之台北富邦銀行、土地銀行等
    帳戶交易明細、內政部警政署刑事警察局104年3月27日刑紋
    字第1040026977號鑑定書、現場附近路口、告訴人住處社區
    電梯及台北、台中高鐵站之監視錄影畫面為論據。訊據上訴
    人即被告楊燕昌堅決否認有何詐欺取財、行使偽造公文書及
    冒充公務員行使職權等犯行，辯稱：我自91年9月18日起前
    往大陸地區經商，回臺期間，都是跟家人相聚，我根本不認
    識曾聖傑、雷緯新，不可能邀約他們加入詐騙集團，可能我
    在大陸時有得罪人而被陷害等語，辯護人則為被告辯護稱：
    曾聖傑、雷緯新指訴被告邀約其等加入詐騙集團，其等指訴
    前後矛盾，不足採信等語。經查：
  ㈠曾聖傑與雷緯新共同涉犯本件犯行，業經渠等於偵查中及原
    審法院另案審理時（即原審法院104年度訴字第280號）均坦
    白承認（見104年度偵字第8044號卷〔下稱偵卷〕第5至9、78
    至79、84至86頁、104年度訴字第280號卷第38、48、58頁背
    面、62頁），核與證人即告訴人邱燕君於警詢證述情節相符
    （見偵卷第10至15頁），並有內政部警政署刑事警察局104
    年3月27日刑紋字第1040026977號鑑定書、監視器翻拍相片
    、告訴人之台北富邦銀行存摺交易明細、土地銀行存摺交易
    明細等件附卷可稽（見偵卷第17至19、20至31、47至48頁）
    ，雷緯新持向告訴人行使之偽造公文書雖未扣案，然告訴人
    已證述雷緯新有交付2紙臺北地方法院假公文，且曾聖傑與
    雷緯新亦自陳該詐欺集團詐騙方式即以此方式為之，堪認渠
    等2人確有向告訴人行使偽造公文書，此部分之事實堪予認
    定。
  ㈡證人即同案被告雷緯新於警詢時證稱：是曾聖傑在102年4月
    初時介紹我加入詐騙集團，都是曾聖傑跟上游聯繫，不知道
    曾聖傑何時加入詐騙集團，為何選定被害人邱燕君是曾聖傑
    指示，犯案後獲利為全部金額之1%，當日我將70萬元交給曾
    聖傑後，之後回南投後我們各自回家，約當日18時許，在南
    投市某市場曾聖傑再拿獲利全部金額之1%，約7000元給我，
    我還知道曾聖傑上游叫楊燕昌，67年次，因為曾聖傑有約我
    跟他吃過飯等語（見偵卷第8至9頁）。復於檢察官訊問時證
    稱：第一次加入詐騙集團是102年4月，是曾聖傑找我加入的
    。第一次跟曾聖傑去做車手是102年4月，是去臺北。第一次
    被抓是103年9月，我第一次做到102年11月，之後我就先去
    當兵，後來我103年3月退伍，5月曾聖傑又來找我，問我是
    否還要做，因為我當時找不到工作，就答應跟他一起做，從
    5月間開始跟他聯絡，7月開始做，到9月被抓，從102年4月
    算起這之間做了十幾次詐騙，每次都是曾聖傑聯絡我，是固
    定拿得手金額的1%。曾聖傑的上游是楊燕昌，因為103年5月
    曾聖傑有帶我跟楊燕昌吃過飯，他跟我說楊燕昌是大陸的老
    闆，是指楊燕昌負責在大陸指揮等語（見偵卷第78至79頁）
    。嗣於原審法院另案審理時證稱：有見過楊燕昌，我與曾聖
    傑跟他（指被告）在臺中烤蝦子的餐廳一起吃過飯後，才擔
    任本件的車手。（邀約你擔任車手是誰？）楊燕昌當時有跟
    我們說這個工作，楊燕昌是在大陸工作，他說詐騙集團在大
    陸有機房，會由大陸機房那邊的人通知我們去領錢。是楊燕
    昌後來用電話告訴我，可以抽取詐騙金額1%，所以我不知道
    曾聖傑可以分得比例多少等語（見104年度訴字第280號卷第
    48頁反面），再於原審審理時證稱：第一次與被告見面時間
    我記不太清楚，第一次跟被告見面我忘記是在何處的餐廳。
    103年5月曾聖傑有帶我跟楊燕昌吃飯，該時間是正確。第一
    次加入詐騙集團是102年4月，是曾聖傑找我加入的，當時還
    不知道上游為楊燕昌，當時還沒有見過楊燕昌等語（見原審
    卷一第139至142頁）。是有關證人雷緯新究係如何加入本件
    詐騙集團，其於警詢、偵查中及原審審理時均證稱是經曾聖
    傑介紹加入，並由曾聖傑與其聯絡，然於原審法院另案審理
    時卻供稱是經被告告知後加入，並由被告用電話與其聯絡，
    前後所述不一，顯有瑕疵可指。又證人雷緯新雖證稱與被告
    見面吃飯之時間為103年5月，然依卷附被告入出境資料顯示
    （見原審卷一第122頁），被告於103年2月22日出境，迄103
    年8月12日始再入境，證人雷緯新所稱與被告一同吃飯之時
    間，被告並未在國內，則證人雷緯新所證是否屬實，即非無
    疑。
  ㈢證人即同案被告曾聖傑於警詢時證稱：在102年4月初時楊燕
    昌介紹我加入詐騙集團，由我跟上游楊燕昌聯絡，但雷緯新
    本身也有跟他聯絡。我只知道上游是楊燕昌，67年次。我是
    經由綽號阿鬼（姓名年籍不詳）的朋友介紹給我認識楊燕昌
    的等語（見偵卷第5頁反面）。復於檢察官偵查中證稱：我
    跟雷緯新都認識被告，我們是一起加入詐騙集團。我先認識
    被告，被告叫我找人，但沒有說要做車手，說要收帳，我就
    找雷緯新一起跟被告吃飯，當時被告跟我們說工作的性質，
    才知道是做詐騙集團的車手。被告說他會寄工作機給我們，
    電話裡的人會交待我們去那裡等電話，被告說雷緯新是負責
    收錢，說我不適合跟人收錢，叫我在計程車上等，等雷緯新
    回來就坐計程車離開。我跟雷緯新第一次做車手是102年4月
    間，一直合作到雷緯新去當兵，雷緯新退伍後約一個月，雷
    緯新才決定要繼續做，後來就一直做到103年8、9月被抓。
    被告說我是負責打水的，雷緯新收錢後，錢要經過我的手，
    我可以分得1％。被告說這樣多一層上頭比較不會被查。我的
    部分是分到取款金額1％，雷緯新也拿1％。「阿達」是被告派
    來監視我和雷緯新的。在102年剛開始做沒多久的時候，只
    有監視過我們前面那幾次。公文是雷緯新去被害人家附近的
    7-11收的等語（見偵卷第84至86頁），其於原審審理證稱：
    主謀是被告，「阿達」是被告指派來監視我和雷緯新，「阿
    達」應該已成年，被告找我跟雷緯新一起加入詐騙集團。被
    告是老闆，他找我和雷緯新在臺中一家吃烤蝦的餐廳吃飯，
    他說加入詐騙集團工作很簡單，只是北上來跟被害人收錢，
    我們不涉及電話詐騙，不用向被害人講詐騙內容，我們只要
    接到他們的電話通知去跟被害人取款等語（見104年度訴字
    第280號卷第62頁）；我是在102年4月初，由被告介紹加入
    詐騙集團的，我在警詢有透過照片指認被告。本件詐騙告訴
    人是被告要我做的。我與雷緯新同一時間認識被告。我與雷
    緯新、被告3人一起見面的次數3-4次。被告來南投鄉下某住
    宅泡茶時，我跟雷緯新有跟被告見過一次面，隔沒多久後，
    又一起在臺中某餐廳吃飯，當時被告就有說工作內容，如何
    向被害人取款，還有申請SKYPE、QQ、facebook等帳號，這2
    次雷緯新都和我同時在場。在臺中某餐廳見面是102年，幾
    月我忘記了，是尚未與被告一起從事詐騙工作之前。在場的
    被告，就是邀請我加入詐騙集團的楊燕昌。我先透過朋友認
    識被告，再介紹被告給雷緯新認識。在南投鄉下某住宅泡茶
    的時候，被告沒說要加入詐騙集團，只說要我幫忙找人，去
    臺中某餐廳吃飯時，被告才提到詐騙的手法。在南投住宅泡
    茶，與臺中餐廳吃蝦之間時間差距超過10日。我在警詢說被
    告在102年4月初跟我及雷緯新講詐騙集團的事情，就是指在
    臺中泰國蝦餐廳的那次，在南投鄉下泡茶的時間點是102年
    農曆年之後，詳細日期我忘記等語（見原審卷一第110至116
    頁），經核上開證人曾聖傑與雷緯新所證關於和被告見面的
    時間、次數及經過情形，前後不一及彼此並不相符，尚難以
    證人即共同被告曾聖傑、雷緯新2人之供述互為補強證據，
    據以認定被告本案之犯罪事實。
  ㈣另證人聖傑證稱與被告都是用SKYPE聯繫，是用當時的工作機
    ，還有被告從大陸寄來的門號，大陸門號在屏東地檢搜索時
    被扣押保管，工作機丟掉了。SKYPE內容還有留著，當時屏
    東地檢有寄通知叫我取回，我有請家人幫我取回等語（見原
    審卷一第117頁），經原審向曾聖傑配偶廖怡萱取得手機3支
    ，並分別送內政部警政署刑事警察局及法務部調查局為數位
    鑑定，有內政部警政署刑事警察局107年9月25日刑研字第10
    70094362號函暨檢附之數位鑑識報告1份（見原審卷二第15
    至27頁）及法務部調查局108年2月21日函暨檢附鑑定報告（
    見原審卷二第203至213頁）存卷可參，並有內政部警政署刑
    事警察局案件編號000000000數位鑑識報告中有關曾聖傑手
    機內line、wechat、beetalk之對話紀錄1份（見原審卷二第
    31頁149頁）在卷可憑，因前開beetalk對話記錄之時間為10
    3年4月23日至103年5月7日（見原審卷二第31至33頁），前
    開line對話記錄之時間為103年5月24日至103年6月23日（見
    原審卷二第35至117頁）、message訊息記錄之時間為102年1
    2月10日至103年1月27日（見原審卷二第125至133頁），均
    係本件犯行後超過7月以上之對話紀錄，其內容並無被告與
    曾聖傑間聯繫紀錄，亦無法作為證人曾聖傑、雷緯新2人所
    證屬實之佐證。
  ㈤綜上，檢察官提出之積極證據，尚不足以說服本院認定被告
    有起訴書所載共同行使偽造公文書等犯行，本於罪疑惟輕之
    法則，本院自應為被告無罪之諭知。
四、原審未察，遽為被告有罪之判決，尚有未洽，被告執此指摘
    原判決不當，提起上訴，為有理由，自應由本院將原判決撤
    銷，改判被告無罪之諭知。
據上論斷，應依刑事訴訟法第369條第1項前段、第364條、第301
條第1項，判決如主文。
本案經檢察官江耀民提起公訴，檢察官陳孟黎到庭執行職務。
中　　華　　民　　國　 109　　年　　1 　　月　　21　　日
                  刑事第十三庭  審判長法　官  王國棟
                                      法　官  呂煜仁
                                      法　官  許永煌
以上正本證明與原本無異。
被告不得上訴。
檢察官如不服本判決，應於收受送達後20日內向本院提出上訴書
狀，其未敘述上訴之理由者並得於提起上訴後20日內向本院補提
理由書（均須按他造當事人之人數附繕本）「切勿逕送上級法院
」。
                                      書記官  郭侑靜
中　　華　　民　　國　　109 　年　　1 　　月　　23　　日